【裁判字號】    99,勞上易,85
【裁判日期】    990928
【裁判案由】    給付資遣費等
【裁判全文】
臺灣高等法院民事判決                99年度勞上易字第85號
上  訴  人  甲○○
訴訟代理人  林明正律師
複代理人    周志吉律師
被上訴人    平佳工程有限公司
                        樓
法定代理人  乙○○
訴訟代理人  游朝義律師
上列當事人間請求給付資遣費等事件，上訴人對於中華民國99年
4月30日台灣板橋地方法院98年度勞訴字第148號第一審判決提起
上訴，本院於99年9月7日言詞辯論終結，判決如下：
    主  文
上訴駁回。
第二審訴訟費用由上訴人負擔。
    事實及理由
一、上訴人主張：
    (一)伊自民國（下同）87年4月起受雇於被上訴人公司，擔任
      配電工程技術士職務，被上訴人於87年4月27日為伊投保
      勞保，並按月發放工資。而被上訴人於94年間因勞退新制
      施行後進行改組，更改伊之薪資計算方式，改以績效制即
      依實作數量計算薪資，惟兩造間並未終止勞動契約，伊仍
      係受雇於被上訴人之勞工。嗣被上訴人又主動調派伊至訴
      外人王吉強工程班支援工作，伊身為被上訴人所聘雇之勞
      工，當須尊重被上訴人調動職務內容之決定，伊遂同意改
      至王吉強工程班工作。惟被上訴人股東之一陳顧明於98年
      9月1日（嗣後更正為98年8月31日，見原審卷第12頁反面
      筆錄、第13頁書狀）代表被上訴人公司，以電話無預警通
      知伊，自即日起終止勞僱關係，而當日同受通知解雇員工
      尚有王吉強、張敬皇、俞富貴、馮禮貴等4人，上開解雇
      員工與伊並齊赴被上訴人處抗議，然被上訴人堅持自是日
      起解雇，僅同意勞健保續保至98年9月底。
    (二)因王吉強工程班向被上訴人承攬之利潤不佳，於98年8月
      中旬協商不再承攬被上訴人工程，伊身為被上訴人指派至
      王吉強工程班支援之員工，當然希望王吉強工程班可以繼
      續在被上訴人承攬工作，倘若王吉強等果真與被上訴人終
      止承攬關係，伊僅能表示尊重，但也希望能夠調回被上訴
      人原單位建制繼續工作。惟被上訴人不但於98年8月31日
      以電話通知伊終止僱傭契約，更於98年9月1日協商時拒絕
      伊回歸原單位工作之要求，無疑是未經預告逕自解雇伊，
      被上訴人自應給付伊非自願離職之資遣費、預告期間工資
      及尚未領取之工作獎金等。
    (三)伊自87年4月27日起至98年8月31日止，受雇於被上訴人，
      合計共11年4個月又3日，被上訴人解雇伊，依法應給付伊
      資遣費與預告期間之工資。又因伊自94年7月1日起選擇適
      用勞工退休金條例之規定，關於資遣費之計算，依法94年
      7月1日以前依勞動基準法（下稱勞基法）第17條計算，94
      年7月1日以後依勞工退休金條例第12條規定計算。茲將資
      遣費及預告期間工資、工作獎金分述如下：
      1.自87年4月27日起至94年6月30日止之資遣費共計新台幣
        （下同）36萬8,300元：依勞基法第17條規定，被上訴
        人應給付伊合計7.25個月平均工資資遣費，而伊自94年
        1月起至6月止，每月平均工資為5萬0,800元，則7.25個
        月之平均工資資遣費合計為36萬8,300元。
      2.自94年7月1日起至98年8月31日止之資遣費共計為9萬7,
        348元：依勞工退休金條例第12條規定，被上訴人應給
        付伊合計2.085個月平均工資資遣費，而伊自98年3月起
        至8月止，每月平均工資為4萬6,690元，則2.085個月資
        遣費合計為9萬7,348元。
      3.預告期間工資為4萬6,690元：伊任職被上訴人公司11年
        多，被上訴人未遵守預告期間即解雇伊，依勞基法第16
        條之規定，被上訴人應給付伊30日預告期間之工資為4
        萬6,690元。
      4.工作獎金：伊98年應領工作獎金為14萬8,703元，即屬
        於97年度電氣工程，尾款於98年12月30日結算。
      5.綜上，被上訴人應給付伊合計66萬1,091元（總數應僅
        為66萬1,041元，上訴人誤載為66萬1,091元）。
    (四)爰依僱傭關係及勞基法第16條、第17條、第22條、第23條
      、勞工退休金條例第12條等規定，請求被上訴人應給付66
      萬1,091元（總數應僅為66萬1,041元，上訴人誤載為66萬
      1,091元，已如前述）及自起訴狀繕本送達翌日起，至清
      償日止，依年息百分之5計算利息之判決（原審判決上訴
      人敗訴，上訴人聲明不服，提起上訴）。並上訴聲明：(1)
      原判決廢棄；(2)被上訴人應給付上訴人66萬1,091元，及
      自起訴狀繕本送達翌日起，至清償日止，按年息百分之5
      計算之利息（見本院卷第73頁）。
二、被上訴人則以：
    (一)上訴人於94年勞退新制施行前確受雇於伊公司，惟勞退新
      制施行後，上訴人自94年7月1日起即變更為次承攬人，承
      包伊公司向台電公司承攬之工程，故自該時間起，兩造間
      即無僱傭關係存在，上訴人僅為伊公司承攬包商王吉強之
      員工，並非伊公司員工。伊公司係每月與包商結算承攬報
      酬後，再依王吉強指示委託伊公司將款項匯入上訴人等帳
      戶，上訴人既係受雇於王吉強，其勞動條件係與王吉強達
      成合意，工作亦係受王吉強之指揮監督。又王吉強於98年
      9月1日及其員工張敬皇、俞富貴、馮禮貴、上訴人等曾至
      伊公司，係主張伊公司所分配承攬工作之利潤不好，其等
      不願再承包，然要求以伊公司員工名義投保勞工保險至98
      年9月底再予退保，足證上訴人於98年9月1日係至伊公司
      表示不願再承攬伊公司工作，並無伊公司以電話即時解雇
      上訴人之情況，況上訴人既非伊公司員工，且與伊公司亦
      無僱傭關係，伊公司自無從將其解雇。至於上訴人前以伊
      公司員工名義投保勞工保險，實係伊公司因受上訴人請託
      同意其繼續以伊公司員工名義投保，非得據此認定兩造有
      僱傭關係存在。從而，上訴人依勞動基準法第16條及同法
      第17條等規定，請求伊公司給付其資遣費及預告期間工資
      ，顯屬無稽。
    (二)伊公司從未於98年9月1日以電話解雇上訴人，實係上訴人
      自行於98年9月1日離職。縱認上訴人非自98年9月1日起自
      行離職，然因上訴人自承從98年9月1日起即未上班，顯係
      連續3日以上無故曠職，伊公司亦已於98年9月29日委任律
      師發函通知上訴人解雇，故縱兩造間有僱傭關係存在，上
      訴人請求亦無理由。至於上訴人追加請求伊公司給付98年
      應領工作獎金14萬8,703元，應係工程尾款，惟上訴人究
      指何項工作獎金暨請求伊給付之法律上原因為何，均未敘
      明。況上訴人所屬工班與伊公司間自98年9月1日即已終止
      承攬關係，且雙方間亦無僱傭關係存在，故上訴人請求工
      作獎金亦屬於法無據等語，資為抗辯。答辯聲明：上訴駁
      回（見本院卷第37頁）。
三、兩造不爭執事項（見本院卷第78頁）：
    (一)上訴人自87年4月起受雇於被上訴人，被上訴人於87年4月
      27日為上訴人加入勞保。
    (二)上訴人於94年6月30日在「勞工退休制度選擇意願徵詢表
      」勾選「勞工退休金條例」勞工退休金新制。
四、本件經依民事訴訟法第463條準用同法第270條之1第1項第3
    款規定，整理並協議簡化爭點後，兩造同意就本院99年7月
    23日準備程序時，兩造協議簡化之爭點為辯論範圍（見本院
    卷第34頁筆錄）。茲就兩造之爭執點及本院之判斷，分述如
    下：
    (一)兩造間有無上訴人所主張之僱傭關係？
      1.上訴人主張自87年4月起受雇於被上訴人，擔任配電工
        程技術士，於96年6月間選擇勞工退休金新制，僅就勞
        工退休金制度適用法律之變動達成合意，並未變動兩造
        間之僱傭關係，嗣被上訴人調派伊至王吉強工程班支援
        ，至98年8月31日，被上訴人片面終止勞僱契約，並不
        合法，伊仍係受雇於被上訴人云云。被上訴人則抗辯94
        年勞退新制施行前，上訴人確受雇於伊公司，但自94年
        7月1日起，上訴人變更為次承攬人，承包伊公司向台電
        公司承攬之工程，兩造間已無僱傭關係存在等語。
      2.因被上訴人對於上訴人於94年7月1日勞退新制施行前，
        確實受雇於其公司之事實，並不爭執（見原審卷第16頁
        、本院卷第39頁書狀），故本件應審究者為自94年7月
        1日起迄98年8月31日止，兩造間有無僱傭關係存在。經
        查：
        (1)上訴人對於被上訴人抗辯其於94年7月1日勞退新制施
          行後，改前往承包被上訴人向台電公司承攬工程之王
          吉強工班工作之事實，並不爭執。而兩造均聲請訊問
          之證人王吉強於原審審理時到庭證稱：因為上訴人的
          績效班沒有在做了，伊就問被上訴人公司當時之老闆
          闕富貴是否讓上訴人至其之工班工作，伊有向上訴人
          徵詢意見，上訴人也願意；上訴人加入伊之工班後，
          工作分派及薪資計算，均由伊為之；上訴人大部分都
          是在被上訴人公司工作，但以績效計算工資，上訴人
          做多分多等語（見原審卷第41頁反面至第43頁筆錄）
          ，且觀諸上訴人所提出之被上訴人公司工資計算表，
          亦僅至94年6月止〈見原審98年度司板勞調字第46號
          卷（下稱調解卷）第22頁至第27頁〉，上訴人並未再
          提出自94年7月起至98年8月31日止由被上訴人開具之
          工資計算表作為憑據，故足見上訴人確係於94年6月
          30日與被上訴人公司合意終止勞動契約，並自94年7
          月1日起至證人王吉強工班工作，且由證人王吉強分
          派工作及發放薪資。是以縱然上訴人提出98年8月之
          考勤表影本1份（見原審調解卷第11頁），惟仍難以
          此即認其與被上訴人間於該時間仍有僱傭關係存在。
        (2)又證人王吉強亦證稱：伊有承攬被上訴公司工程，自
          95年至98年9月1日為止，報酬是以積點計算，工班成
          員有伊、張敬皇、俞富貴、馮禮貴、甲○○等人；伊
          向被上訴人公司結算承攬報酬之款項後，由被上訴人
          公司再匯予伊等5個人等語（見原審卷第41頁反面筆
          錄），並有被上訴人所提出王吉強於95年度至97年度
          向被上訴人公司之請款明細表及其內記載「茲本人等
          （王吉強、俞富貴、張敬皇、馮禮貴、甲○○－即王
          吉強班）受領前承攬平佳工程有限公司台電北南區處
          97年度工程尾款共新台幣773,515元無誤，恐口無憑
          特立此據，此致平佳工程有限公司，立據人為王吉強
          、俞富貴、張敬皇、馮禮貴、甲○○」，且除甲○○
          外，其餘人均已簽名之收據影本各1份附卷可稽（見
          原審卷第20頁至第25頁、第32頁）。足見上訴人確係
          證人王吉強工班之成員，且係由證人王吉強工班向被
          上訴人公司承攬工程，經結算後，由被上訴人公司直
          接匯款予上訴人及證人王吉強等人；再而，有被上訴
          人提出及包括王吉強、俞富貴、張敬皇、馮禮貴等人
          在內之95年度至98年度之扣繳憑單影本各1份存卷可
          參（見本院卷第55頁至第70頁），堪認證人王吉強上
          開之證述內容與被上訴人公司之抗辯相符。故上訴人
          雖提出台北縣中和地區農會存摺交易明細對帳單影本
          3張（見原審調解卷第28頁至第30頁）、95年度至97
          年度之財政部台灣省北區國稅局綜合所得稅各類所得
          資料清單、98年度各類所得扣繳暨免扣繳憑單（見本
          院卷第24頁至第27頁），惟尚不得以上開證物即遽認
          上訴人與被上訴人公司於94年7月1日起至98年8 月31
          日止，仍有僱傭關係。
        (3)另上訴人雖提出勞工保險被保險人投保資料影本1份
          為證（見原審調解卷第12頁至第15頁），主張被上訴
          人公司為其投保勞保，故兩造間自94年7月1日起至98
          年8月31日止，仍有僱傭關係云云。惟查：證人王吉
          強於原審審理時到庭證稱：伊工班成員以被上訴人公
          司員工名義投保勞工保險及健康保險，約定好個人負
          擔自負額部分，其他由被上訴人公司負擔；上開事項
          係其等向被上訴人公司承攬工程之前，即已約定好的
          項目之一，且係5位工班成員都由伊負責與被上訴人
          公司約定等語（見原審卷第42頁筆錄）。故被上訴人
          公司自94年7月1日起，既係因上開因素而繼續為上訴
          人投保勞保，即不得以上開證據，作為兩造間自94年
          7月1日之後，仍有僱傭關係之證明。
        (4)另由上訴人提出請求本件工作獎金之上證2（即「97
          年度王吉強班請款積點明細表」）觀之，其內記載王
          吉強、張敬皇、俞富貴、馮禮貴、上訴人等人之「分
          紅工資」、「實分」、「稅」等各項金額，而於上訴
          人部分，則分別是14萬8,703元、14萬8,703元、9,87
          5元，有上開「97年度王吉強班請款積點明細表」影
          本1份存卷可按（見本院卷第28頁）。故被上訴人公
          司抗辯此部分應屬承攬工程之尾款，並非工作獎金乙
          節，因上訴人亦自承上開款項係97年度電氣工程，尾
          款於98年12月30日結算等語（見本院卷第23頁）；且
          依上訴人提出由證人王吉強開具之證明文件亦記載「
          …，王吉強、俞富貴、張敬皇、馮禮貴等個人應領工
          程已發放妥。…但甲○○不來領工程款，其應領工程
          款148,703元由公司保留不發放，待民事訴訟結案後
          才處理」等語（見本院卷第29頁），亦足認上開款項
          確係工程尾款，並非上訴人主張之工作獎金。
        (5)至王吉強等人雖確於98年9月1日曾與上訴人至被上訴
          人公司，惟證人王吉強於原審審理時到庭證稱：伊與
          上訴人等5名工班成員，在98年9月1日去被上訴人公
          司是希望他們幫我們的勞健保多補1個月，即至98年
          10月，至於上訴人稱係遭被上訴人公司解雇，那是每
          個人的認知問題等語（見原審卷第42頁筆錄）。
      3.綜此，上訴人於94年7月1日勞退新制施行後，既已改往
        承包被上訴人公司向台電公司承攬工程之證人王吉強工
        班工作，並由證人王吉強分派工作與計算薪資，雖證人
        王吉強與被上訴人公司會算承攬報酬後，由被上訴人再
        匯款予上訴人，然仍難認上訴人與被上訴人間有經濟上
        及人格上之從屬性，且上訴人與被上訴人間亦無組織上
        從屬性，核與勞基法關於勞工之定義，即有不符，故上
        訴人主張自94年7月1日起，迄98年8月31日止，與被上
        訴人間仍有僱傭關係存在云云，即非可採。另因被上訴
        人對於上訴人於94年7月1日勞退新制施行前，確實受雇
        於其公司之事實，並不爭執，已如前述，故上訴人雖提
        出其於94年6月30日簽具之勞工退休金制度選擇意願徵
        詢表影本1份，惟仍不得以此作為有利於上訴人之認定
        ，併此敘明。
    (二)上訴人本件請求有無理由？
      1.依勞基法規定，關於勞動契約之終止，計有勞雇雙方之
        合意終止、雇主依11條規定之預告終止、雇主依12條規
        定之無須預告終止、雇主依13條但書規定之報請主管機
        關核定之終止、勞工依第14條規定之無須預告終止等情
        。而依第18條第1款規定，雇主依12條規定終止勞動契
        約者，勞工不得向雇主請求加發預告期間工資及資遣費
        。由此可知，勞工依據勞基法第16條、第17條規定，請
        求預告期間之工資及資遣費，係以雇主依同法第11條及
        第13條但書規定，終止契約為前提，倘係由勞工終止契
        約或勞雇雙方合意終止，勞工並無請求雇主給付預告期
        間之工資及資遣費之權利。
      2.查，本件上訴人與被上訴人於94年6月30日終止勞動契
        約，自94年7月1日起，上訴人改至證人王吉強工班工作
        ，由王吉強分派工作及為薪資計算，故上訴人與被上訴
        人間之勞雇關係，顯已終止，且與勞基法第11條規定各
        款所列之雇主終止勞動契約之法定事由，無一相符，故
        上訴人不得請求被上訴人公司給付自87年4月起至94年6
        月30日止之資遣費及預告期間工資。
      3.次查，因上訴人自94年7月1日起至98年8月31日止，與
        被上訴人間並無僱傭關係存在，故其主張被上訴人公司
        於98年9月1日非法終止勞動契約，請求被上訴人給付預
        告期間之工資、資遣費及工作獎金，亦屬無據。
五、綜上所述，上訴人依僱傭關係及勞基法第16條、第17條、第
    22條、第23條、勞工退休金條例第12條規定，訴請被上訴人
    給付資遣費46萬5,648元、預告期間工資4萬6,690元，以及
    獎金14萬8,703元，共計66萬1,091元（應僅為66萬1,041元
    ，惟上訴人誤載為66萬1,091元，已如前述），及自起訴狀
    繕本送達翌日起，至清償日止，依年息百分之5計算之利息
    為無理由，不應准許。從而原審所為上訴人敗訴之判決，並
    無不合，上訴論旨指摘原判決不當，求予廢棄改判，為無理
    由，應駁回其上訴。
六、兩造其餘之攻擊或防禦方法及所用之證據，經斟酌後，認為
    均不足以影響判決之結果，爰不逐一論列。
七、據上結論，本件上訴無理由，依民事訴訟法第449條第1項、
    第78條，判決如主文。
中    華    民    國    99    年    9     月    28    日
                    勞工法庭
                        審判長法  官  王聖惠
                              法  官  謝碧莉
                              法  官  邱瑞祥
正本係照原本作成。
不得上訴。
中    華    民    國    99    年    9     月    28    日
                              書記官  明祖星

司法院資訊處製作；財團法人民間司法改革基金會備份。
